臺灣高等法院刑事判決　　　　　　　　96年度上訴字第4005號
上　訴　人　臺灣士林地方法院檢察署檢察官
上　訴　人
即　被　告　乙○○
選任辯護人　廖于清律師
上列上訴人因被告殺人未遂案件，不服臺灣士林地方法院95年度
訴字第1091號，中華民國96年7月10日第一審判決（起訴案號：
臺灣士林地方法院檢察署95年度偵字第9109號），提起上訴，本
院判決如下：
    主  文
上訴駁回。
    事  實
一、乙○○因罹患妄想症而妄想並堅信有數人長期跟蹤且欲迫害
    其生命，並因上開病症，致其辨識行為之能力，顯著減低，
    於民國95年7月21日下午5時50分許，在臺北縣淡水鎮○○路
    136巷14號嘉生機車行內，因妄想症影響而誤認前往修理機
    車之甲○○為其所妄想長期跟蹤且欲迫害其生命之人員，一
    時情緒激憤，竟基於殺人之犯意，明知頭部為人體之重要部
    位，若以斧頭揮砍，足以導致人死亡之結果，仍先自其車牌
    號碼BIR-953號機車置物箱內取出斧頭1把，並趁王哲偉蹲下
    修理機車不備之際，自王哲偉身後持斧頭朝其頭部揮砍2次
    ，王哲偉突遭被告持斧頭揮砍欲站起轉身，乙○○仍接續以
    斧頭揮砍數下，王哲偉即因本能而以右手臂阻擋斧頭攻擊其
    頭部，致王哲偉受有開放性顱骨穹窿骨折合併蜘蛛膜下出血
    、左顳骨下陷骨折、頭皮撕裂傷9×2×2立方公分及4×1×1
    .5 立方公分、臉部開放性傷口1.2×0.6×0.6立方公分及右
    上臂開放性傷口6.5×2×2立方公分、2.5×2×2立方公分等
    嚴重傷害，當場血流如注，幸經在場之機車行人員鄭宜生、
    黃志昆即時制止乙○○並報警，同時將甲○○送醫急救始因
    之倖免於難。嗣經警方據報前往將乙○○當場逮捕，並扣得
    握柄斷裂之斧頭1把。
二、案經甲○○訴由臺北縣政府警察局淡水分局報請臺灣士林地
    方法院檢察署檢察官偵查起訴。
    理  由
壹、程序方面：
    本件認定事實所引用之卷內所有卷證資料（包含人證、文書
    證據、物證等證據），並無證據證明係公務員違背法定程序
    所取得，且被告於原審審理時即對檢察官所提出之證據方法
    之證據能力均不爭執，並於本院審判期日對本院所提示之卷
    證亦均陳明沒意見等語，況卷內之文書證據，亦無刑事訴訟
    法第159條之4之顯有不可信之情況與不得作為證據之情形，
    從而，依刑事訴訟法第159條至159條之5之規定，本件認定
    事實所引用之本件卷證所有證據，均有證據能力，合先敘明
    。
貳、實體方面：
一、訊據被告乙○○固坦承有持斧頭砍傷被害人肩膀以上之部位
    ，惟矢口否認有殺人未遂之犯行，並辯稱：案發當天，伊認
    為被害人王哲偉係之前一直跟蹤伊之人，且說要找人讓伊好
    看，伊持斧頭砍被害人只是想嚇唬被害人，沒有致人於死之
    意云云。
二、經查：
(一)上揭被告持斧頭朝被害人頭部揮砍2次，因被害人站起轉身
    後，本能以右手臂阻擋斧頭攻擊其頭部，乙○○仍接續以斧
    頭揮砍數下，致被害人受有開放性顱骨穹窿骨折合併蜘蛛膜
    下出血、左顳骨下陷骨折、頭皮撕裂傷9×2×2立方公分及4
    ×1×1.5立方公分、臉部開放性傷口1.2×0.6×0.6立方公
    分及右上臂開放性傷口6.5×2×2立方公分、2.5×2×2立方
    公分等傷害後，在場之證人鄭宜生、黃志昆即時制止被告並
    報警處理等情，業據被害人於原審偵審中指訴綦詳（見偵查
    卷第40至41頁、原審卷第64至74頁），核與證人黃志昆於原
    審時、證人鄭宜生於警詢、原審偵審中證述被害人遭被告持
    斧頭揮砍受傷後，經渠等即時制止被告並報警處理等情大致
    相符（見原審卷第74至84頁、偵查卷第10、11頁、第46頁、
    原審卷第85至96頁），並有現場照片4幀在卷可稽（見原審
    卷第24至25頁）。此外，復有斧頭1支扣案為憑。又被害人
    係因被告持斧頭揮砍受有上開所述之傷害，亦有被害人王哲
    偉受傷相片、馬偕紀念醫院淡水院區甲種診斷證明書、馬偕
    紀念醫院95年8月29日馬院醫外字第0950002735號函暨檢附
    之病歷影本、該院96年3月2日馬院醫外字第0960000497號函
    暨檢附之病歷影本及X光片、該院96年6月9日馬院醫急字第0
    960001930號函暨檢附之病歷影本等附卷可證（見偵查卷第2
    7至29頁、第18頁、第55至63頁、原審卷第35至45頁、第115
    至120頁），足認被害人所為之指訴，尚非無據。雖被害人
    於原審時指稱：伊後腦勺傷勢應係倒下時摔傷（見原審卷第
    71頁），惟被害人後腦勺4×1×1.5立方公分之外傷，傷口
    邊緣整齊，研判為銳器所傷等情，有馬偕紀念醫院96年6月9
    日馬院醫急字第0960001930號函暨檢附之病歷影本在卷可憑
    （見原審卷第115至第120頁），是被害人此部分之指訴，與
    上開證據不符，委不足取。
(二)又被告於案發後前往財團法人振興復健醫學中心就醫，該院
    認被告罹患妄想症，亦有該院診斷證明書存卷可憑（見原審
    卷第32頁），至於被告案發時之精神狀況是否達精神耗弱程
    度乙節，經原審委請行政院國軍退除役官兵輔導委員會臺北
    榮民總醫院對被告為精神狀況鑑定，該院鑑定結果認：案發
    前被告雖無精神科就診紀錄，然被告長期與家人及其他人相
    處困難，被告於鑑定時敘述案發前後經過時，被告堅信有一
    夥人長期跟蹤及欲迫害被告，被告案發時誤認被害人即為長
    期跟蹤及迫害被告之同夥人，被告即因妄想症狀產生衝動控
    制困難，以致發生犯案行為，被告於案發後曾於振興醫院精
    神科就醫，診斷為妄想症，故綜合判斷被告於犯案行為當時
    之精神狀況有「因妄想症，致依其辨識而行為之能力顯著減
    低」，即有「精神耗弱」之情形，此有該院96年3月21日北
    總精字第0960005380號函暨檢附之精神鑑定報告在卷可參（
    見原審卷第49至第51頁），是被告於行為時之精神狀況，其
    辨識而行為之能力，因妄想症影響而顯著減低，已達精神耗
    弱之程度，亦堪認定。
(三)被告雖辯稱：伊持斧頭砍被害人只是想嚇唬被害人，沒有致
    人於死之意云云，但刑法上殺人罪與傷害人致死罪之區別，
    視加害人有無殺意為斷，被害人所受之傷害程度，固不能據
    為認定有無殺意之唯一標準，但加害人下手之情形如何，於
    審究其犯意方面，仍不失為重要參考資料。又殺人與傷害人
    致死之區別，應以加害人有無殺意為斷，不能因與被害人素
    不相識，原無宿怨，即認為無殺人之故意，最高法院分別著
    有20年非字第104號、51年台上字第1291號判例可資參照。
    本件被害人與被告素不相識，為被害人所陳述在卷，被告僅
    因妄想症影響而誤認前往機車行修理機車之被害人為其所妄
    想長期跟蹤且欲迫害其生命之人員，一時情緒激憤，竟持斧
    頭朝被害人頭部揮砍2次，被害人突遭被告持斧頭揮砍後站
    起轉身後，被告仍接續以斧頭揮砍數下，衡情頭部係人體重
    要之部位，倘以鐵製材質之斧頭自上而下揮砍，會戕害人之
    生命，被告豈能無所預見，乃被告猶以扣案之斧頭，揮砍被
    害人頭部，並將其所持斧頭之木製握柄揮砍到完全斷裂，足
    見被告下手之重，用力之猛，非僅止於嚇唬被害人，所辯持
    斧頭砍被害人只是想嚇唬被害人，沒有致人於死之意云云，
    即非實情。復參以被害人所受之傷害非輕，若非在場之證人
    鄭宜生、黃志昆即時制止被告並報警，同時將被害人送醫急
    救，被害人恐早已回天乏術，顯見被告確有殺人之故意甚明
    。
(四)被告雖又辯稱：被害人倒下時，伊看到他流血，自己也嚇一
    跳，伊就自己停止揮砍，並非旁邊的人制止云云，惟查：被
    害人於原審時指稱：黃志昆與鄭宜生阻擋被告後，被告才沒
    有再襲擊伊等語（見原審卷第66頁），證人黃志昆於原審時
    證稱：被告砍完第一刀，我本來要過去，被告拿斧頭對著我
    說不關我的事，一開始被告拿斧頭時沒有用肢體去阻擋，但
    有叫他不要這樣等語（見原審卷第79頁），證人鄭宜生於原
    審時證稱：伊拉被告的手問他在幹嘛？後來被告又砍2下等
    語（見原審卷第94頁），衡情被告先朝被害人頭部揮砍2次
    ，致被害人受有頭皮撕裂傷9×2×2立方公分及4×1×1.5立
    方公分等傷害，則被害人斯時必已流血如注，乃被告竟於被
    害人站起轉身後，仍接續以斧頭揮砍數下，足認被告所辯伊
    看到被害人流血，自己也嚇一跳，伊就自己停止揮砍云云，
    無非空言，不足採信。
(五)至證人鄭宜生於原審審理時證稱：案發時被告突然跑到被害
    人後面，朝頭砍3、4下，斧頭被砍斷，被告砍的3、4刀乃接
    著砍沒有停，後來被告因斧頭斷了而停止攻擊，被害人砍第
    1刀就倒在地上，被害人躺在地上被告還繼續砍，伊有目睹
    整個被告從砍第1刀到停止之過程。伊係聽到聲音才轉過頭
    去，有看到一半過程，伊見被害人倒地趴著，被告朝被害人
    頭部繼續砍2下，沒有看到被害人用手抵擋，亦未看到被告
    砍被害人手臂云云（見原審卷第86至94頁），惟其於警詢時
    稱：案發時伊未親眼目睹乙○○持斧頭攻擊王哲偉等語（見
    偵查卷第11頁），且於檢察官偵查中證稱：伊未看到事情經
    過，聽到被害人王哲偉叫聲過去時，被害人王哲偉已躺在地
    上等語（見偵查卷第46頁），不僅就其是否目睹案發過程之
    重要事項，前後矛盾，且與證人王哲偉、黃志昆之證述相悖
    ，是其上開證詞，自不足據採為不利被告之證據，附此敘明
    。
(六)綜上所述，被告所辯要屬畏罪卸責之詞，不足採信。本件事
    證明確，被告犯行洵堪認定。
三、核被告所為，係犯刑法第271條第2項、第1項之殺人未遂罪
    。被告以一個殺人犯意，於相同時、地以密接接續之數次砍
    殺行為，砍殺被害人王哲偉頭部，應依接續犯論以一罪。被
    告雖持斧頭先後多次揮砍被害人，然係利用同一犯罪機會接
    續為之，為接續犯，屬實質上一罪。被告行為後，被害人因
    及時送醫急救，始未發生死亡之結果，尚屬未遂階段，應依
    刑法第25條第2項之規定，減輕其刑。又被告案發時因妄想
    症，致其辨識行為之能力，顯著減低，已如上述，應依刑法
    第19條第2項規定，減輕其刑，並依法遞減之。
四、原審基於上揭理由，因依刑法第271條第2項、第1項、第25
    條第2項、第19條第2項各規定，於審酌被告並無犯罪前科，
    素行尚稱良好，與被害人並不相識，亦無仇怨，僅因妄想症
    之影響，誤認被害人為長期跟蹤及迫害伊之人，即起殺意，
    持斧頭砍殺被害人頭部，造成被害人身心難以彌補之傷害，
    迄今仍未與被害人達成和解並賠償被害人一切損害，與其犯
    罪之動機、目的、智識程度，及犯罪後態度等一切情狀，量
    處有期徒刑3年。暨以扣案之握柄完全斷裂之斧頭1把，係被
    告所有且供被告犯罪所用之物，業據被告供承在卷，併依刑
    法第38條第1項第2款之規定宣告沒收。核其認事用法，俱無
    違誤，量刑亦甚允洽。公訴人循告訴人上訴意旨，認被告犯
    後態度不佳且迄未與告訴人等和解，原審量刑顯屬過輕。但
    查被告係因妄想症，其辨識而行為之能力顯著減低，有精神
    耗弱之情形，業經台北榮民總醫院鑑定在案，且屬未遂，依
    刑法第25條第2項、第19條第2項二次酌減其刑，本院認原審
    處刑尚屬允當。至被告迄未與之和解，仍可循民事訴訟程序
    謀求解決，另被告上訴意旨，認量刑過重，請求輕判云云，
    胥無理由，應予駁回。
據上論斷，應依刑事訴訟法第368條，判決如主文。
本案經檢察官黃柏齡到庭執行職務。
中　　華　　民　　國　　96　　年　　10　　月　　24　　日
　　　　　　　　　刑事第十九庭審判長法　官  尤豐彥
　　　　　　　　　　　　　　　　    法　官  洪昌宏
　　　　　　　 　 　　　　　　　　　法　官  黃金富
以上正本證明與原本無異。
如不服本判決，應於收受送達後十日內向本院提出上訴書狀，其
未敘述上訴之理由者並得於提起上訴後十日內向本院補提理由書
（均須按他造當事人之人數附繕本）。
                                    書記官  楊秋鈴
中　　華　　民　　國　　96　　年　　10　　月　　24　　日
附錄：本案論罪科刑法條全文
刑法第271條第2項
殺人者，處死刑、無期徒刑或10年以上有期徒刑。
前項之未遂犯罰之。
